【裁判字號】    98,訴,810
【裁判日期】    980727
【裁判案由】    清償借款
【裁判全文】
臺灣臺北地方法院民事判決               98年度訴字第810號
    原      告  大眾商業銀行股份有限公司
    法定代理人  戊○○
    訴訟代理人  甲○○
                乙○○
    被      告  丁○○
    訴訟代理人  丙○○
上列當事人間請求清償借款事件，本院於民國98年7月13日言詞
辯論終結，判決如下：
    主      文
原告之訴駁回。
訴訟費用由原告負擔。
    事實及理由
一、原告主張：緣訴外人陳銘生對原告有如訴之聲明所記載之債
    權迄未清償，並有臺灣板橋地方法院98年度司執協字第1578
    6 號債權憑證為憑，又訴外人陳銘生前於民國94年1月29日
    死亡，第一順位之繼承人即被告於94年3月29日始向臺灣臺
    北地方法院聲請拋棄繼承，於94年4月29日經本院北院隆家
    福94年度繼字第456號准予拋棄繼承，惟查訴外人 (即被繼
    承人）陳銘生之除戶謄本記載之戶籍地係高雄市新興區，依
    非訟事件法第144條：「民法第1174條所訂拋棄繼承事件，
    由繼承開始時被繼承人住所地之法院管轄」，被告向臺灣臺
    北地方法院聲請拋棄繼承，因屬無權管轄，所為之裁定准予
    拋棄繼承應屬無效，被告丁○○亦未於法定期間向該拋棄繼
    承事件之管轄法院提出更正，可見被告拋棄繼承並不合法，
    自仍應就陳銘生之債務負清償責任，為此，爰依消費借貸及
    繼承之法律關係，請求被告負清償責任等語。並聲明：(一)被
    告應給付原告新台幣1,479,402元及自91年3月23日起至清償
    之日止，按年息7.75%計算之利息，並按上開利率20%計付違
    約金。(二)願供擔保，請准宣告假執行。
二、被告則以：渠雖為陳銘生第一順位繼承人，惟已向本院聲請
    拋棄繼承，並經准予備查在案等語置辯。
    並聲明：原告之訴駁回。
三、兩造不爭執事項：
  (一)訴外人陳銘生與王福連應連帶給付原告新台幣貳佰玖拾玖萬
    肆仟柒佰肆拾陸元及利息、違約金等情，有原告提出臺灣板
    橋地方法院債權憑證在卷可稽（見本院卷第7頁）。
  (二)訴外人陳銘生業已於94年1月29日死亡，陳銘生之除戶謄本
    記載之戶籍地係高雄市新興區，第一順位繼承人丁○○於94
    年3月29日向方法院聲請拋棄繼承，於94年4月15日經臺灣臺
    北地方法院北院隆家福94年度繼字第456號准予拋棄繼承。
四、得心證之理由：
    本件原告起訴主張被告之被繼承人陳銘生生前曾向其借款，
    嗣陳銘生死亡，原告遂向被告即陳銘生之繼承人催討，為被
    告所否認，並以前揭情詞置辯，故本件之爭點厥為：被告拋
    棄繼承是否合法？茲說明如下：
  (一)按民法第1174條規定，繼承人拋棄其繼承權，應於知悉其得
    繼承之時起3個月內以書面向法院為之；同法第1175條規定
    繼承之拋棄，溯及於繼承開始時發生效力。故法定繼承人之
    繼承權如經合法拋棄，即依法喪失繼承權。查本件陳銘生之
    第一順位繼承人丁○○已於法定期限內向本院聲明拋棄繼承
    ，經本院依職權查核屬實而於94年4月15日准予備查，有本
    院北院隆家福94年度繼字第456號函文在卷可稽（見本院卷
    第17頁）。
  (二)原告雖以被告向本院聲請拋棄繼承，因屬無權管轄，所為之
    裁定准予拋棄繼承應屬無效，亦未於法定期間向該拋棄繼承
    事件之管轄法院提出更正，可見被告拋棄繼承並不合法，自
    仍應就陳銘生之債務負清償責任云云。按繼承權之拋棄，係
    指繼承開始後，繼承人依法定方式於法定期內否認自己開始
    繼承效力之意思表示，非訟事件法第144條第1項固規定拋棄
    繼承事件，由繼承開始時被繼承人住所地之法院管轄，且同
    法第5條亦規定准用民事訴訟法第28條第1項法院認無管轄權
    者，依職權以裁定移送於其管轄法院。復觀諸卷附非訟事件
    法第5條修正理由：「非訟事件聲請人常不明瞭非訟事件土
    地管轄之規定，而誤向無管轄權之法院聲請，復因本法無準
    用民事訴訟法關於無管轄時法院得裁定移送他法院之規定，
    致此類事件，法院均予駁回，對當事人權益之影響甚鉅（例
    如向法院聲明拋棄繼承之事件，如因向無管轄權之法院為之
    ，致遭駁回，若欲再向有管轄權之法院聲明拋棄，極可能已
    逾法定二個月期限，不生拋棄效力），為保障人民權益，避
    免關係人重複繳納費用及求程序經濟，爰將民事訴訟法關於
    移送管轄之規定，除第二十八條第二項因與本法第三條規定
    不符（見該條說明二），不予準用外，其餘均明定納入本法
    準用範圍。」等情，是以本件被告為被繼承人陳銘生之第一
    順位繼承人，雖誤向非屬被繼承人住所之管轄權法院聲明拋
    棄繼承，然本院既經受理並核備在案，縱有管轄權之欠缺，
    揆之非訟事件法第5條為免當事人權益受損之立法初衷，本
    院前未將之移轉管轄此一不利益不應歸諸被告承擔。再參以
    拋棄繼承之專屬被繼承人住所管轄，其目的無非法院受理及
    第三人查詢探明被繼承人繼承狀況之便利，並無民事訴訟法
    專屬管轄規定之公益考量，且向法院聲明拋棄繼承之目的在
    於公示（見非訟事件法第144條第2項），被告既向本院聲明
    拋棄繼承而核可，且已經公告，應認已有效完成民法第1174
    條之對法院聲明拋棄繼承，是原告主張被告拋棄繼承應屬無
    效云云，並無可取。
五、綜上所述，原告依消費借貸及繼承之法律關係請求被告給付
    前揭借款1,479,402元及其利息、違約金，為無理由，應予
    駁回。其假執行之聲請，亦失其所附，併予駁回。
六、結論：本件原告之訴為無理由，依民事訴訟法第78條，判決
    如主文。
中    華    民    國    98    年    7    月    27    日
                  民事第七庭    法  官  吳定亞
以上正本係照原本作成
如對本判決上訴，須於判決送達後20日內向本院提出上訴狀
中    華    民    國    98    年    7    月    27    日
                                書記官  高秋芬


司法院資訊處製作；財團法人民間司法改革基金會備份。
